---
title: "stat_exercises_10_mlr"
author: "Lukas Stammler"
date: "`r Sys.Date()`"
output:
  html_document:
    fig_height: 6
    fig_width: 6
    highlight: pygments
    theme: yeti
    code_download: false
---

```{r setup, include=FALSE}
rm(list = ls())

knitr::opts_chunk$set(echo = FALSE, message = FALSE)

library(tidyverse)
library(jmv)
library(knitr)
library(kableExtra)
library(openintro)
library(patchwork)

data(COL)
```

# Technische Vorbemerkung

* Die Übungen sind für die Arbeit mit [jamovi](https://www.jamovi.org/) [1] angelegt, können aber mit jeder anderen Statistiksoftware bearbeitet werden.    
* Die Datensätze für alle Übungen können  [hier](https://github.com/lukasstammler/statexercises/tree/main/data) heruntergeladen werden. Es wird empfohlen, alle Datensätze im gleichen Ordner abzulegen. Falls die Meldung erscheint *Github.com hat eine Verbindung verweigert* mit Rechtsklick den Link kopieren und in die Adressleiste im Browser einfügen.    
* Die Datensätze liegen im `.csv`-Format vor (header = TRUE, sep = ",", dec = ".") und können direkt in jamovi geöffnet werden. Es wird empfohlen, nach der Kategorisierung der Variablen in jamovi, die Datei im jamovi-Format `.omv` zu speichern.   
    
[1] The jamovi project (2021). jamovi (Version 1.6) [Computer Software]. Retrieved from https://www.jamovi.org  

# Übung 4 {.tabset}

## Aufgabe   

```{r}
calories <- read_csv("calories5000.csv")
calories$User_ID <- factor(calories$User_ID)
calories$Gender <- factor(calories$Gender)

calories <- calories %>% 
  mutate(
    Intensity = Duration * Heart_Rate
  )

# scatr::scat(
#   data = calories,
#   x = "Intensity",
#   y = "Calories",
#   group = "Gender",
#   line = "linear"
# )
```

Für diese Aufgabe verwenden wir den Datensatz `calories5000.csv` aus der Übung zu Korrelationen.

Wir analysieren den Einfluss von Trainingsintensität und Geschlecht auf den Kalorienverbrauch.

0. Laden Sie den Datensatz calories5000.omv in jamovi. Falls nicht schon vorhanden, berechnen Sie eine neue Variable `Intensity = Duration * Heart_Rate`.    
1. Erstellen Sie ein Punktediagramm für die Männer und ein einfaches Regressionsmodell.   
2. Erstellen sie ein Punktediagramm für die Frauen und ein einfaches Regressionsmodell.   
3. Erstellen Sie ein Punktediagramm für Frauen und Männer gemeinsam und ein multiples Regressionsmodell.   
4. Interpretieren Sie Ihre Ergebnisse.
<br />
<br />

## Lösung

1. Erstellen Sie ein Punktediagramm für die Männer und ein einfaches Regressionsmodell.   

```{r}
calories_m <- calories %>% 
  filter(Gender == "male")

ggplot(calories_m, aes(x = Intensity, y = Calories)) +
  geom_point(color = "lightblue", alpha = .5) +
  geom_smooth(method = "lm") +
  ggtitle("Kalorienverbrauch vs. Trainingsintensität, Männer, n = 2468")

m1 <- lm(data = subset(calories, Gender == "male"), Calories ~ Intensity)
# summary(m1)

jmv::linReg(
  data = calories_m,
  dep = Calories,
  cov = Intensity,
  blocks = list(
    list(
      "Intensity"
    )
  ),
  refLevels = list()
)

extract_eq(m1, use_coefs = TRUE)
```
<br />

2. Erstellen sie ein Punktediagramm für die Frauen und ein einfaches Regressionsmodell.  

```{r}
calories_w <- calories %>% 
  filter(Gender == "female")

ggplot(calories_w, aes(x = Intensity, y = Calories)) +
  geom_point(color = "salmon", alpha = .5) +
  geom_smooth(method = "lm") +
  ggtitle("Kalorienverbrauch vs. Trainingsintensität, Frauen, n = 2532")

jmv::linReg(
  data = calories_w,
  dep = Calories,
  cov = Intensity,
  blocks = list(
    list(
      "Intensity"
    )
  ),
  refLevels = list()
)

m003 <- lm(data = subset(calories, Gender == "female"), Calories ~ Intensity)
extract_eq(m003, use_coefs = TRUE)
```

<br />

3. Erstellen Sie ein Punktediagramm für Frauen und Männer gemeinsam und ein multiples Regressionsmodell.   

```{r}
ggplot(calories, aes(x = Intensity, y = Calories, color = Gender)) +
  geom_point(alpha = .5) +
  geom_smooth(method = "lm") +
  ggtitle("Kalorienverbrauch vs. Trainingsintensität,\nMänner (n = 2468) und Frauen (n = 2532)")

jmv::linReg(
    data = calories,
    dep = Calories,
    covs = Intensity,
    factors = Gender,
    blocks = list(
        list(
            "Intensity",
            "Gender")),
    refLevels = list(
        list(
            var="Gender",
            ref="female")))

m004 <- lm(data = calories, Calories ~ Intensity + Gender)
extract_eq(m004, use_coefs = TRUE)
```

* Der Referenzlevel ist "female" (s. jamovi > Reference Levels)
<br />

4.Interpretieren Sie Ihre Ergebnisse.

* Punktediagramme: Die Streuung der Punkte um die Regressionsgerade ist bei den Männern grösser als bei den Frauen. Wir erwarten daher einen etwas geringeren $r_p$ bei Männern als bei Frauen, was sich auch bestätigen lässt: Männer $r_p$ = .9622, Frauen $r_p$ = .9927. Bei den Männern, aber auch bei den Frauen in geringerem Masse, weist die Punktewolke eine leichte Krümmung v.a. bei Intensitäten > 2000 auf, was einen streng linearen Zusammenhang fraglich erscheinen lässt.

* Die einfache lineare Regression zeigt, dass die Trainingsintensität bei Männern einen signifikanten Einfluss auf den Kalorienverbrauch hat. Die Steigerung der Intensität um einen Punkt erhöht den Kalorienverbrauch um .0693 [.0685, .0700] kcal, p < .0001. 92.6% der Varianz des Kalorienverbrauchs lassen sich durch die Trainingsintensität erklären ($R^2$ = .9258).

* Die einfache lineare Regression zeigt, dass die Trainingsintensität bei Frauen einen signifikanten Einfluss auf den Kalorienverbrauch hat. Die Steigerung der Intensität um einen Punkt erhöht den Kalorienverbrauch um .0626 [.0623, .0629] kcal, p < .0001. 98.5% der Varianz des Kalorienverbrauchs lassen sich durch die Trainingsintensität erklären ($R^2$ = .9855).

* Die multiple lineare Regression zeigt, dass sowohl das Geschlecht als auch die Trainingsintensität den Kalorienverbrauch signifikant beeinflussen. Die Steigerung der Trainingsintensität um eine Einheit erhöht den Kalorienverbrauch um .0659 [.0655, .0663] kcal (p < .0001), wobei Männer im Durchschnitt bei gleicher Intensität 2.571 [1.786, 3.355] kcal mehr verbrauchen (p < .0001). 95.0% der Varianz des Kalorienverbrauchs lassen sich auf Trainingsintensität und Geschlecht zurückführen $R^2 = .9497$.
<br />
<br />

**Exkurs: Gültigkeit der linearen Modelle in dieser Übung**

* Voraussetzung für die Gültigkeit eines linearen Modells sind    

   1. linearer Zusammenhang zwischen der abhängigen und der unabhängigen Variable 
   2. normalverteilte Residuen   
   3. konstante Variabilität der Residuen
<br />   
   
* Männer:    
   1. der lineare Zusammenhang ist fraglich, zumindest in den Intensitätsbereichen > 2000.   
   2. Die Verteilung der Residuen kann mit einem QQ-Plot dargestellt werden (jamovi > linear Regression > Assumption Checks): Die Normalverteilung ist fraglich. 
   
```{r}
plot(m1, which = 2, col = "lightblue")
```
   
   3. Die Variabilität der Residuen kann auch in jamovi dargestellt werden: Die Grafik zeigt von links nach rechts einen fächerförmigen Aspekt, der darauf hinweist, dass auch diese Bedingung nicht erfüllt ist.
   
```{r}
plot(m1, which = 1, col = "lightblue")
```
   
   4. Zusammenfassung: Die Gültigkeit des linearen Modells für Männer ist fraglich; die Resultate sind mit Vorsicht zu geniessen.
   
* Frauen: 
   1. besserer linearer Zusammenhang   
   2. die Residuen sind über einen weiteren Bereich normal verteilt als bei den Männern.
   
```{r}
m2 <- lm(data = calories_w, Calories ~ Intensity)

plot(m2, which = 2, col = "salmon")
```
   3. Auch hier fächerförmige Verteilung der Residuen, allerdings weniger ausgeprägt als bei den Männern.  
   
```{r}
plot(m2, which = 1, col = "salmon")
```
   
   4. Zusammenfassung: auch im Modell für Frauen sind die Bedingungen für ein gültiges lineares Modell nur unzureichend erfüllt. Damit gilt auch in diesem Fall, dass die Resultate mit Vorsicht genossen werden sollten.

<br />
<br />

# Übung 5 {.tabset}

```{r, warning=FALSE}
# heart_data <- read_csv("heart_data.csv")
# heart_data <- heart_data %>% 
#   rename(ID = X1)
# write_csv(heart_data, file = "heart_data.csv")

heart_data <- read_csv("heart_data.csv")
```

Sie sind eine Public-Health-Forscherin und interessieren sich für Faktoren, die 
einen Enfluss auf koronare Herzkrankheit haben. Dazu erheben sie in 498 Städten Daten 
zu den prozentualen Bevölkerungsanteilen die Rauchen, mit dem Fahrrad zur Arbeit
fahren (bike to work) und und zur prozentualen Häufigkeit der koronaren Herzkrankheit in diesen Städten.

Für diese Übung verwenden wir den Datensatz ´heart_data.csv´. Er umfasst 50 Beobachtungseinheiten 
und vier Variablen:

- ID: Stadt anonymisiert, 1 ... 498
- biking: prozentualer Anteil an Fahradfahrern, Fahradfahrerinnen   
- smoking: prozentualer Antiel an Rauchern, Raucherinnen   
- heart.disease: prozentualer Anteil an Menschen, die an koronarer Herzkrankheit leiden

Quelle: https://www.scribbr.com/statistics/multiple-linear-regression/
<br />
<br />

## Aufgabe

1. Erstellen Sie ein multiples lineares Regressionsmodell, das den Einfluss von 
Rauchen und Fahrradfahren auf die Häufigkeit von koronarer Herzkrankheit untersucht.   
2. Prüfen Sie, ob ihr Modell die Voraussetzungen für lineare Regressionsmodelle erfüllt.
<br />
<br />
<br />

## Lösung

Ihr multiples lineares Regressionsmodell hat die Form:   

$$heart.disease = \alpha + \beta_1 \times biking + \beta_2 \times smoking$$



```{r}
jmv::linReg(
  data = heart_data,
  dep = heart.disease,
  covs = vars(biking, smoking),
  blocks = list(
    list(
      "biking",
      "smoking")),
  refLevels = list(),
  # ci = TRUE
)
```

Einsetzen der Koeffizienten (Estimators) in die Regressionsgleichung: 

$$heart.disease = 14.98 - 0.200 \times biking + 0.178 \times smoking$$

**Schlussfolgerung: In unserer Studie in 498 Städten fanden wir einen signifikanten
Zusammenhang sowohl zwischen der Häufigkeit von bike to work und der Häufigkeit von 
koronarer Herzkrankheit als auch zwischen dem prozentualen Anteil an Rauchern und der 
Häufigkeit von korornarer Herzkrankheit (p < .0001 für beide Prädiktoren). Im Detail 
fanden wir eine Abnahme um 0.2% in der Häufigkeit korononarer Herzkrankheiten für 
jedes Prozent (1%) Steigerung in bike to work und eine Zunahme um 0.178% in der Häufigkeit 
koronarer Herzkrankheiten für jedes Prozent Zunahme an Raucherinnen, Rauchern. Unser 
Modell erklärt 98% der Variabilität von Häufigkeit koronarer Herzkrankheit ($R^2$ = .980)**  


### Korrelationen

Prüfen der Zusammenhänge zwischen der abhängigen und den unabhängigen Variablen

```{r}
jmv::corrMatrix(
  data = heart_data,
  vars = vars(heart.disease, biking, smoking)
)

ggplot(heart_data, aes(x = biking, y = heart.disease)) +
  geom_point() +
  geom_smooth(method = "lm") +
  ggtitle("Zusammenhang zwischen koronarer Herzkrankheit und Bike to Work, n = 498\nr(Pearson) = -.935, p < .0001")

ggplot(heart_data, aes(x = smoking, y = heart.disease)) +
  geom_point() +
  geom_smooth(method = "lm") +
  ggtitle("Zusammenhang zwischen koronarer Herzkrankheit und Rauchen, n = 498\nr(Pearson) = .309, p < .0001")
```

### Gültigkeit des Regressionsmodells   

Voraussetzung für die Gültigkeit sind:    
- Die Residuen bilden eine horizontale Punktewolke und sind über den gesamten Bereich der unabhängigen Variable etwa gleich verteilt.   
- Die Residuen sind normalverteilt (QQ-Plot)   

```{r}
jmv::linReg(
  data = heart_data,
  dep = heart.disease,
  covs = vars(biking, smoking),
  blocks = list(
    list(
      "biking",
      "smoking")),
  refLevels = list(),
  # ci = TRUE
  qqPlot = TRUE,
  resPlots = TRUE
)
```
<br />
<br />
<br />
   