---
title: "Übungen: Deskriptive Statistik"
author: "Lukas Stammler"
date: "`r Sys.Date()`"
output:
  html_document:
    highlight: pygments
    theme: yeti
    code_download: false
---

```{r setup, include=FALSE}
rm(list = ls())

knitr::opts_chunk$set(echo = FALSE, message = FALSE, warning = FALSE)

library(tidyverse)
library(jmv)
library(knitr)
```

# Technische Vorbemerkung

* Die Übungen sind für die Arbeit mit [jamovi](https://www.jamovi.org/) [1] angelegt, können aber mit jeder anderen Statistiksoftware bearbeitet werden.    
* Die Datensätze für alle Übungen können  [hier](https://github.com/lukasstammler/statexercises/tree/main/data) heruntergeladen werden. Es wird empfohlen, alle Datensätze im gleichen Ordner abzulegen. Falls die Meldung erscheint *Github.com hat eine Verbindung verweigert* mit Rechtsklick den Link kopieren und in die Adressleiste im Browser einfügen.    
* Die Datensätze liegen im `.csv`-Format vor (header = TRUE, sep = ",", dec = ".") und können direkt in jamovi geöffnet werden. Es wird empfohlen, nach der Kategorisierung der Variablen in jamovi, die Datei im jamovi-Format `.omv` zu speichern.   
    
[1] The jamovi project (2021). jamovi (Version 1.6) [Computer Software]. Retrieved from https://www.jamovi.org
   
   

# Deskriptive Statistik

## Datensatz `physio.csv` {.tabset}

Für diese Übung verwenden wir den Datenasatz `physio.csv`. Die Daten wurden
bei Studierenden der Kohorten PHY13 bis PHY17 im Rahmen der Statistik-Einführung
im 2. Semester auf freiwilliger Basis mittels eines Online-Formulars erhoben.


### Codebook

Variable |	Beschreibung | Skala | Werte
|:--------:|:-------------:|:-----:|:------:|
ID | ID |  | 1 ... n
Kohorte |	Jahrgang Studierende | | PHY13 … PHY17
Klasse | Klasse 1 oder 2 | | 1, 2
Geschlecht | Geschlecht | | m = maennlich, w = weiblich
Augenfarbe | Augenfarbe | | gruen, blau, braun
Groesse	| Körpergrösse in cm | | 148 … 198
Gewicht |	Körpergewicht in kg | |	47 … 105
Statistik |	Das Fach Statistik interessiert mich |Likert-Skala | 1 = trifft überhaupt nicht zu, 2 = trifft eher nicht zu, 3 = egal, 4 = trifft eher zu, 5 = trifft vollstänig zu
Schuhgroesse | Schuhgrösse in DE/EU-Einheiten | | 35, 36 … 48


### Vorbereitung


```{r}
# library(readr)
phydata <- read_csv("../data/physio.csv")
```

1. Öffnen Sie den Datansatz `physio.csv` in jamovi . 
2. Bestimmen Sie die Variablenkategorien im Register Data > Setup    


Datenkategorie | Measure type | Data type
|:------------:|:-----------:|:---------:|
qualitativ - nominal | nominal | text oder integer
qualitativ - ordinal | ordinal | integer
quantitativ - diskret | continuous | integer
quantitativ - kontinuierlich | continuous | decimal

**Tipp:** ID - Measure type: ID - Data type: Text

```{r}
phydata$ID <- factor(phydata$ID)
phydata$Kohorte <- factor(phydata$Kohorte)
phydata$Klasse <- factor(phydata$Klasse)
phydata$Geschlecht <- factor(phydata$Geschlecht)
phydata$Augenfarbe <- factor(phydata$Augenfarbe)

glimpse(phydata)

#saveRDS(phydata, file = "phydata.RDS")
```

4. Speichern sie die Datei aus jamovi als `physio.omv`.   

## Übung 1 {.tabset}

### Aufgaben

```{r}
head(phydata)
```


Beurteilen Sie in der Tabellenansicht der Daten

1. Handelt es sich bei diesen Daten um eine Population oder eine Stichprobe? Begründen Sie.     
2. Wo stehen die Beobachtungseinheiten?   
3. Welche Beobachtungsmerkmale wurden erhoben?    
4. Wo finden Sie die Merkmalsausprägungen?    
5. Wenn Sie die Daten statistisch analysieren, sind die Ergebnisse für welche Grundgesamtheit gültig?  


### Lösungen

1. Eine Stichprobe aus der Population Studierende der Kohorten PHY13 bis PHY17.    
2. in den Zeilen    
3. siehe Spalten: Kohorte, Klasse, Geschlecht, Augenfarbe, Groesse, Gewicht, Statistik, Schuhgroesse    
4. in den einzelnen Zellen der Tabelle     
5. für die Population(s. oben)    

<br/>  


## Übung 2 {.tabset}

### Aufgaben

1. Wie viele Beobachtungseinheiten umfasst der Datensatz?  
2. Wie viele weibliche und männliche Studierende umfasst der Datensatz? Geben sie die absoluten und die relativen Häufigkeiten an.    
3. Stellen Sie die GeschlechterVerteilung im Datensatz grafisch dar.  
   
<br/>   

### Lösungen

1. Wie viele Beobachtungseinheiten umfasst der Datensatz? 

Descriptives > ID als Variable wählen

```{r}
phydata %>% 
  summarise(n = n()) %>% 
  kable(., caption = "Anzahl der Beobachtungseinheiten in physio", align = "l")
```
   

2. Wie viele weibliche und männliche Studierende umfasst der Datensatz? Geben sie die absoluten und die relativen Häufigkeiten an.   

Descriptives > Geschlecht als Variable auswählen > Häkchen bei `Frequency tables` setzen  


```{r}
# table(phydata$Geschlecht)
# prop.table(table(phydata$Geschlecht))

descriptives(
  data = phydata,
  vars = Geschlecht,
  n = TRUE,
  missing = TRUE,
  mean = FALSE,
  median = FALSE,
  sd = FALSE,
  min = FALSE,
  max = FALSE,
  freq = TRUE
)
```
   

3. Stellen Sie die Verteilung nach Geschlecht grafisch dar

Descriptives > Geschlecht als Variable auswählen > Häkchen bei `Frequency tables` setzen   
Häkchen unter `Plots` > `Bar plot` setzen


```{r}
descriptives(
  data = phydata,
  vars = Geschlecht,
  n = FALSE,
  missing = FALSE,
  mean = FALSE,
  median = FALSE,
  sd = FALSE,
  min = FALSE,
  max = FALSE,
  freq = FALSE,
  bar = TRUE
)
```

Mit korrekter Beschriftung würde die Grafik etwa so aussehen (Farben sind unwichtig)

```{r}
ggplot(phydata, aes(x = Geschlecht, fill = Geschlecht)) +
  geom_bar(show.legend = FALSE) +
  ylab("Anzahl") +
  ggtitle("Verteilung der physio-Daten nach Geschlecht\n(m = 45, w = 183)")
```


**Kopieren Sie den jamovi-Output in ein Word-Dokument und beschriften Sie Grafiken und Tabellen möglichst aussagekräftig.**    

<br/>


## Übung 3 {.tabset}

### Aufgaben

1. Wie gross sind die absoluten und die relativen Häufigkeiten der drei Augenfarben?    
2. Stellen Sie die Verteilung der Augenfarben in einer Grafik dar. Welches ist 
häufigste Augenfarbe?   

<br/>
   
   
### Lösungen

1. Wie gross sind die absoluten und die relativen Häufigkeiten der drei Augenfarben?  

Descriptives > Augenfarbe als Variable auswählen > Häkchen bei `Frequency tables` setzen  

```{r}
# library(jmv)
descriptives(
  data = phydata, 
  vars = Augenfarbe, 
  mean = FALSE,
  median = FALSE,
  sd = FALSE,
  min = FALSE,
  max = FALSE,
  freq = TRUE)
```

<br/>

2. Stellen Sie die Verteilung der Augenfarben in einer Grafik dar. Welches ist 
häufigste Augenfarbe?   

Descriptives > Augenfarbe als Variable auswählen > Häkchen bei `Frequency tables` setzen   
Häkchen unter `Plots` > `Bar plot` setzen

```{r}
descriptives(
  data = phydata,
  vars = Augenfarbe,
  n = FALSE,
  missing = FALSE,
  mean = FALSE,
  median = FALSE,
  sd = FALSE,
  min = FALSE,
  max = FALSE,
  freq = FALSE,
  bar = TRUE
)
```


Vollständig beschriftet könnte die Grafik etwa so aussehen:

```{r}
ggplot(phydata, aes(x = Augenfarbe)) +
  geom_bar(show.legend = FALSE) +
  ylab("Anzahl") +
  ggtitle("Verteilung der Augenfarben im Datensatz physio.csv\n(blau = 99, braun = 78, grün = 51)")
```


**Kopieren Sie den jamovi-Output in ein Word-Dokument und beschriften Sie Grafiken und Tabellen möglichst aussagekräftig.**   

<br/>


## Übung 4 {.tabset}

### Aufgaben

1. Wie gross sind die Studierenden im Datensatz physio.csv? Fassen Sie das Ergebnis 
in einem Satz zusammen.   
2. Stellen Sie die Verteilung der Körpergrösse in physio.csv anhand von zwei verschiedenen
Grafiken dar. Beurteilen Sie die Symmetrie und interpretieren Sie die Verteilung.   
3. Wie gross sind die Studierenden im Datensatz physio.csv? Trennen Sie nach Geschlecht und
fassen Sie das Ergebnis in einem Satz zusammen.    
4. Erstellen Sie zwei Grafiken zur Verteilung der Körpergrösse, nach Geschlecht
getrennt.
   
<br/>   
   
### Lösungen

1. Wie gross sind die Studierenden im Datensatz physio.csv? Fassen Sie das Ergebnis 
in einem Satz zusammen.  

Descriptives > Variable Groesse auswählen

```{r}
descriptives(
  data = phydata, 
  vars = Groesse,
  sd = TRUE
)
```

*Die durchschnittliche Körpergrösse der Studierenden in physio.csv beträgt 169 cm (s = 7.76)* 
   
   

2. Stellen Sie die Verteilung der Körpergrösse in physio.csv anhand von zwei verschiedenen
Grafiken dar. Beurteilen Sie die Symmetrie und interpretieren Sie die Verteilung.   

Descriptives > Variable Groesse auswählen,    
Plots > Häkchen bei `Histogram` und `Boxplot` setzen.   


```{r}
descriptives(
  data = phydata,
  vars = Groesse,
  n = FALSE,
  missing = FALSE,
  mean = FALSE,
  median = FALSE,
  sd = FALSE,
  min = FALSE,
  max = FALSE,
  freq = FALSE,
  hist = TRUE,
  box = TRUE
)
```
   

Vollständig beschriftet könnten die Grafiken etwa so aussehen:

```{r}
ggplot(phydata, aes(x = Groesse)) +
  geom_histogram(binwidth = 4) +
  ggtitle("Verteilung der Grösse der Studierenden im \nDatensatz physio.csv, n = 228")

ggplot(phydata, aes(y = Groesse)) +
  geom_boxplot(width = 1) +
   ggtitle("Verteilung der Grösse der Studierenden im \nDatensatz physio.csv, n = 228")
```

*Wie beurteilen Sie die Symmetrie der Verteilung der Körpergrösse?*

<br/>


3. Wie gross sind die Studierenden im Datensatz physio.csv? Trennen Sie nach Geschlecht und
fassen Sie das Ergebnis in einem Satz zusammen.

Descriptives > Grösse als Variable auswählen, Geschlecht als `Split by`-Variable wählen

```{r}
descriptives(
  data = phydata, 
  formula = Groesse ~ Geschlecht,
  sd = TRUE
)
```

*Die durchschnittliche Körpergrösse der Studentinnen im Datensatz physio.csv beträgt 166.9 cm (s = 5.66 cm) und die der Studenten 179.9 cm (s = 6.39 cm).*   
   
<br/>
   
4. Erstellen Sie zwei Grafiken zur Verteilung der Körpergrösse, nach Geschlecht
getrennt.  

Descriptives > Grösse als Variable auswählen, Geschlecht als `Split by`-Variable wählen    
Plots > Häkchen bei `Histogram` und `Boxplot` setzen.  

```{r}
descriptives(
  data = phydata,
  formula = Groesse ~ Geschlecht,
  n = FALSE,
  missing = FALSE,
  mean = FALSE,
  median = FALSE,
  sd = FALSE,
  min = FALSE,
  max = FALSE,
  freq = FALSE,
  hist = TRUE,
  box = TRUE
)
```

Vollständig beschriftet könnte die Grafik so aussehen (das Histogramm kann in dieser Form in jamovi nicht dargestellt werden):   

```{r}
ggplot(phydata, aes(x = Groesse, fill = Geschlecht)) +
  geom_histogram(binwidth = 4, position = "identity", alpha = .4) +
  ylab("Anzahl") +
  ggtitle("Verteilung der Grösse der Studierenden im Datensatz physio.csv \n(w = 183, m = 45)")

ggplot(phydata, aes(y = Groesse, color = Geschlecht)) +
  geom_boxplot(width = 1) +
   ggtitle("Verteilung der Grösse der Studierenden im Datensatz physio.csv \n(w = 183, m = 45)")
```

**Kopieren Sie den jamovi-Output in ein Word-Dokument und beschriften Sie Grafiken und Tabellen möglichst aussagekräftig.**  

<br/>

## Übung 5 {.tabset}

### Aufgabe

Untersuchen Sie den Zusammenhang zwischen Körpergrösse und Körpergewicht der 
weiblichen Studierenden im Datensatz physio.csv.   

<br/>
   
   
### Lösung

Vorgehen  

1. Erstellen Sie einen Filter in jamovi > Data > Filters mit der Formel:
**= Geschlecht == "w"**    
2. Unter `Exploration` wählen Sie `Scatterplot`.    
3. Erstellen Sie ein Punktediagramm (Scatterplot) mit den Variablen Y-Axis: Gewicht und
X-Axis: Groesse    
4. Beschreiben Sie den Zusammenhang zwischen Körpergewicht und Körpergrösse.   

```{r}
nw <- phydata %>% 
  filter(Geschlecht == "w") %>% 
  summarise(n())

phydata %>% 
  filter(Geschlecht == "w") %>% 
  ggplot(., aes(x = Groesse, y = Gewicht)) +
  geom_point(size = 2, alpha = .5) +
  ggtitle(paste("Gewicht ~ Grösse für weibliche Studierende in physio.csv, n =", nw)) +
  theme_classic()
```


**Kopieren Sie den jamovi-Output in ein Word-Dokument und beschriften Sie Grafiken und Tabellen möglichst aussagekräftig.**  

<br/>


## Übung 6 {.tabset}

### Aufgabe

Untersuchen Sie den Zusammenhang zwischen Körpergrösse und Schuhgrösse aller
Beobachtungseinheiten in physio.csv.   

<br/>   


### Lösung

Vorgehen:   

1. Falls noch nicht geschehen, den Filter für nur weibliche Studierende deaktivieren.    
2. Erstellen Sie ein Punktediagramm für Y-Axis: Schuhgroesse und X-Axis: Groesse nach Geschlecht gruppiert (Group: Geschlecht).       
3. Beschreiben Sie den Zusammenhang zwischen Schuhgrösse und Körpergrösse.  

```{r}
na <- summarise(phydata, n())

ggplot(phydata, aes(x = Groesse, y = Schuhgroesse, color = Geschlecht)) +
  geom_point(alpha = .5, size = 3) +
  ggtitle(paste("Schuhgrösse ~ Körpergrösse im Datensatz physio.csv \n(w = ", nw, ", m = ", na - nw, ")")) +
  theme_classic()
```


**Kopieren Sie den jamovi-Output in ein Word-Dokument und beschriften Sie Grafiken und Tabellen möglichst aussagekräftig.**  

<br/>


